【裁判字號】    90,台上,3420
【裁判日期】    900607
【裁判案由】    違反山坡地保育利用條例
【裁判全文】
最高法院刑事判決                                九十年度台上字第三四二○號
    上  訴  人  甲○○
右上訴人因違反山坡地保育利用條例案件，不服台灣高等法院中華民國九十年二月二
十二日第二審更審判決（八十八年度上更(二)字第四二三號，起訴案號：台灣板橋地方
法院檢察署八十三年度偵字第六五○八號），提起上訴，本院判決如左：
    主  文
上訴駁回。
    理  由
本件理由分二部分說明之：
一關於違反山坡地保育利用條例部分：
按刑事訴訟法第三百七十七條規定：上訴於第三審法院，非以判決違背法令為理由，
不得為之。是提起第三審上訴，應以原判決違背法令為理由，係屬法定要件。如果上
訴理由狀並未依據卷內訴訟資料，具體指摘原判決不適用何種法則或如何適用不當，
或所指摘原判決違法情事，顯與法律規定得為第三審上訴理由之違法情形，不相適合
時，均應認其上訴為違背法律上之程式，予以駁回。本件上訴人甲○○上訴意旨略稱
：(一)、上訴人僅將配偶胡麗華所有如原判決附表貳編號一至五之土地，租與未經起訴
之鄭明宗經營，並訂有租約，該租約復經律師謝新平簽證，原審未於審判期日詳為調
查，自有違誤。(二)、台北縣政府民國八十三年十二月十三日、八三北府農六字第四三
九○○七號函覆台灣板橋地方法院檢察署略謂：本件現場即有窪地，就水土保持部分
並無致生公共危險之因素云云。如其內容尚不明瞭，亦應再予函查，原審竟未去函查
明，遽予不採，於法亦屬有違。(三)、原判決認定上訴人與鄭明宗未先擬具水土保持計
畫，致生公共危險，二人為共同正犯。但上訴人如何與鄭明宗就共同違反修正前山坡
地保育利用條例第三十條第一項規定有犯意聯絡及行為分擔，原判決理由未予說明，
有判決不載理由之違法。(四)、原判決以檢察官偵查中採水送請檢驗結果，認定上訴人
行為造成具體公共危險。惟依起訴書記載：「……上揭棄置廢土所污染之飲用水源，
經採樣送請台北縣環境保護局檢驗，雖就濁度、亞硝酸鹽氮、總菌落數三種超過容許
範圍，然其餘ＰＨ值、總硬度、硝酸鹽氮及大腸菌類密度，均在容許範圍內……，尚
未達有害人體健康，已不宜飲用之程度。」顯見原判決所憑之證據，並不足以證明其
所認定上訴人之犯罪事實，而有證據上之理由矛盾等語。然查：(一)、原判決認定上訴
人與鄭明宗見供人傾倒廢土有利可圖，竟於八十二年六月四日起，在如原判決附表壹
、所示之土地，連同上訴人所提供其不知情配偶胡麗華所有坐落台北縣林口鄉○○
段後湖小段第一六八之四地號，同鄉○○○段瑞樹坑小段第一四四一、一四四二、一
四四一之二、一四四二之一地號土地（即原判決附表貳所示編號一至五），向地主張
聰明（經不起訴處分確定）承租如原判決附表貳編號六至十土地，及向地主蔡阿城、
張明得承租如原判決附表貳編號十一至十三土地，均係經行政院公告屬山坡地保育利
用條例第三條所定之山坡地，如於其上堆積土石、處理廢棄物，應先擬具水土保持計
畫，送請各該目的事業主管機關會同主管機關核定並監督實施，方能經營使用。上訴
人與鄭明宗卻在上址經營棄土場，未依前開規定先擬具水土保持計畫，而擅自將上開
土地以每車次新台幣（以下同）四百元至八百元、或一千五百元至二千元不等之價格
，供不特定人載運廢土前往上揭處所傾倒。並自八十二年六月四日起僱用無犯罪故意
之張清榮（經不起訴處分確定），自八十二年九月二日開始雇用亦無犯罪故意之尤榮
德（經不起訴處分確定），在上揭棄置廢土之現場，由張清榮負責指揮、管理車輛之
出入及傾倒廢土，尤榮德負責駕駛挖土機（怪手）整平棄置之廢土，因未加設防止沖
刷及排水設施，造成嚴重土砂及渣物流失，導致河川淤塞；並因未作好坡面保護措施
，致造成沖蝕、塌方，影響下方田地、房舍之安全，妨礙公共之安全，且污染下方台
北縣林口鄉○○○段居民之飲用水質，致生公共危險。嗣於八十二年十月二十日上午
十一時三十分許，適張清榮、尤榮德二人於原判決附表貳張聰明所有坐落台北縣林口
鄉○○段後湖小段第一七五、一七五之一地號等二筆置有廢土之土地上整地時，為警
查獲等情。業已說明其所憑之證據及其認定之理由甚詳。(二)、刑事訴訟法第三百七十
九條第十款所謂應調查之證據，係指該證據與待證事實有重要關係，在客觀上應予調
查且能調查者而言。上訴人於偵查中雖提出租賃契約書，證明其妻胡麗華所有如原判
決附表貳編號二、三之土地出租與鄭明宗。胡麗華於偵查中所選任之辯護人謝新平律
師，在原審法院前次審理時，雖亦證稱：該租賃契約書係「八十年七月五日，在事務
所見證的，是甲○○與鄭明宗到我事務所，拿這份租賃契約書來，我在見證人處簽名
，契約內容我有簡單看一下，契約是他們已寫好的」（偵字第六五○八號卷第一五○
頁，原審法院上訴字卷第九五頁）。但上訴人在偵查中先稱上開土地係租與陶鴻一者
，繼又謂由鄭明宗承租（偵字第六五○八號卷第五二頁反面、第一四七頁反面），前
後供述並不一致。原判決亦說明：「上開租賃契約書內容謂：『……地號一四四二、
一四四二－一等筆土地，依現狀租予鄭明宗，用於造林，土地押租金十萬元，每月租
金一萬元，期限十年……』。觀之其契約目的在於造林，與被告（指上訴人，以下同
）所辯係請鄭明宗為伊作土質改良，備作農場使用，已有不同；且若係改良，如有改
良費用，亦應由被告付與鄭明宗，始合常情，焉有由鄭明宗為之支付（鄭明宗自稱其
為該土地作擋土牆花去一百餘萬元，原審法院上更(一)字卷第八五頁反面），猶要支付
租金與被告之理﹖上開土地面積合計約三甲，其租金每月僅一萬元，孰能置信﹖（如
係造林）租期滿後所造林之林木歸屬何人所有，亦未訂明……，是該契約書應係臨訟
而書立……」（原判決正本第四頁第一七至一八行、第五頁第一至八行）。苟謝新平
律師確於八十年七月五日在上開土地租賃契約書之見證人處簽名，並看到契約書之內
容，衡情當已知該土地係由何人經營，何以於八十三年三月二十五日檢察官問及『究
竟誰是負責人』時，謝新平律師竟答稱：『查明後呈報』」（偵字第一八二○五號卷
第一六八頁反面）。尤其本件棄土場使用之土地，除原判決附表貳編號一至五係胡麗
華所有外，尚有原判決附表壹、及貳編號六至十三等筆土地，其中原判決附表貳編
號六至十之土地，係上訴人以自己名義向所有人張聰明租來使用；同附表編號十一至
十三土地，係上訴人以其妻胡麗華名義向案外人陳平村轉租而來，有土地租賃契約書
在卷可稽（偵字第一八二○五號卷第七八至八三頁）。上訴人在原判決附表貳編號二
、三、七、八、九、十及原判決附表所列之土地上經營棄土場，因未實施水土保持
處理，先後兩次經台北縣政府裁決處以罰鍰各銀元一萬五千元，亦有裁決書二件附卷
為證（偵字第六五○八號卷第九七、一二一頁）。在該棄土場負責指揮車輛進出及傾
倒廢土之張清榮復證稱：「……我是受僱於甲○○，每月工資三萬元，……」（偵字
第一八二○五號卷第一六八頁反面）。上訴人如未參與經營棄土場，何以僱用張清榮
在該處指揮車輛傾倒廢土﹖是縱令上訴人將其妻胡麗華所有之前開土地租與鄭明宗，
係屬實情，仍難即謂上訴人未與鄭明宗共同經營棄土場。則該租賃契約書之真實性如
何﹖自無調查之必要。既無必要，原審未予調查，自不能遽指與法有違。(三)、證據之
證明力，由法院自由判斷，刑事訴訟法第一百五十五條第一項定有明文。台北縣政府
八十三年十二月十三日，以八三北府農六字第四三九○○七號函覆台灣板橋地方法院
檢察署略稱：因現場（指上訴人經營棄土場之現場）即有窪地，就水土保持部分，並
無致生公共危險之因素等語（偵字第六五○八號卷第一四二頁反面）。惟該縣政府於
八十二年十月十五日、八十三年二月三日，先後派員會同林口鄉公所職員及該鄉鄉民
代表勘驗結果，現場土砂及渣物流失，導致河床淤塞，未做好坡面保護措施，有造成
沖蝕、塌方之虞，影響田地、道路、房舍安全云云（同卷第一一、一六頁）。並有棄
土場之土砂及渣物流下，致鄰地淹沒，阻塞排水溝之照片為證（同卷第一九、二○頁
）。台北縣政府農業局職員林忠池證稱：今年（指八十三年）三次颱風過境，「造成
附近（指棄土場附近）住家房屋淹水，以前並不會淹水。」該農業局技士吳建興亦證
稱：「該處（指棄土場）為一山谷地，若下雨會危害下游安全。」「該處為一山谷地
形，當時去查看時，廢土有阻塞山溝之排水，也沖刷下方農田」等語（同卷第一三八
頁反面、偵字第一八二○五號卷第三○頁反面、原審法院上訴字卷第九五頁反面）。
原判決依據上開勘驗結果、林忠池、吳建興之證言及卷附現場照片，認台北縣政府前
開覆台灣板橋地方法院檢察署之函件，其所述與事實不符，予以捨棄不採。原審對
於證據之取捨，難謂有何違背經驗法則及論理法則。(四)、有罪之判決書，所認定之事
實，苟未說明其所憑之證據及其認定之理由，固屬判決理由不備之違法。惟原判決理
由已說明：「……被告甲○○係提供附表（指原判決附表）貳編號一至五其妻胡麗華
所有之土地，與鄭明宗共同經營棄土場，該二人有犯意之聯絡」云云（原判決正本第
五頁第九至十行）。且所謂上訴人提供土地與鄭明宗共同經營棄土場，即係說明上訴
人與鄭明宗間有犯罪行為之分擔，縱其述，稍嫌簡略，尚難謂原判決就上訴人與鄭
明宗為共同正犯之認定未予說明，而有判決理由不備之違法。(五)、有罪之判決書所認
定之事實，與其所採用之證據不相適合者，方為證據上之理由矛盾。原判決認定上訴
人等經營之棄土場所棄置之廢土，因未加設防止沖刷及排水設施……，污染下方即台
北縣林口鄉○○○段居民之飲用水，致生公共危險……」（原判決正本第二頁第十八
行、第三頁第一至三行），其所憑之證據，係台北縣環境保護局八十四年二月八日、
八四北環三字第○二七六○號簡便行文表檢送之飲水檢驗報告（原判決正本第十頁第
二至三行）。該檢驗報告記載送驗之泉水（即林口鄉○○○段居民之飲用水）濁度檢
驗結果為五千三百六十，遠超過最大容許量或容許範圍之「四」濁度單位；亞硝酸鹽
氮最大容許量為「無」（即係「○」），檢驗結果為每公升有○‧○三毫克；總菌落
數量最大容許量為每毫升總菌落數一○○，檢驗結果每毫升總菌落數大於三○○（偵
字第六五○八號卷第二二二頁）。原判決因認上訴人等經營棄土場所污染之飲用水，
已不堪飲用，在客觀上已發生公共危險。則原判決顯無證據上之理由矛盾。綜上所述
，此部分上訴意旨所指摘各點，均與法律規定得為第三審上訴理由之違法情形不相適
合，是其上訴違背法律上之程式，應予駁回。
二關於竊佔部分：
按裁判上一罪案件之重罪部分得提起第三審上訴，其輕罪部分雖不得上訴，依審判不
可分原則，第三審法院亦應併予審判，但以重罪部分之上訴合法為前提，如該上訴為
不合法，第三審法院既應從程序上予以駁回，而無從為實體上判決，對於輕罪部分自
無從仍適用審判不可分原則，而為實體上審判。上訴人竊佔原判決附表壹、部分之
他人所有或國有土地，原判決認係犯刑法第三百二十條第二項之罪，該罪依刑事訴訟
法第三百七十六條第二款規定，其經第二審判決者，不得上訴於第三審法院。雖原判
決認此部分與前開違反山坡地保育利用條例罪部分，有想像競合犯裁判上一罪之關係
，但該違反山坡地保育利用條例部分其上訴為不合法，本院應從程序上予以駁回（見
前述），則此部分依照上開說明，亦無從為實體上審判，應將其上訴併予駁回。
據上論結，應依刑事訴訟法第三百九十五條前段，判決如主文。
中      華      民      國     九十     年      六      月      七      日
                              最高法院刑事第四庭
                                  審判長法官  董  明  霈
                                        法官  丁  錦  清
                                        法官  林  茂  雄
                                        法官  王  居  財
                                        法官  張  祺  祥
      右正本證明與原本無異
                                              書  記  官
中      華      民      國     九十     年      六      月     十五     日


司法院資訊處製作；財團法人民間司法改革基金會備份。
